臺灣高等法院民事判決
110年度家上字第213號
上  訴  人  Ａ０１  
訴訟代理人  柏有為律師
            林聖峰律師
被  上訴人  Ａ０２
訴訟代理人  賈世民律師
            李龍生律師
上列當事人間請求離婚等事件，上訴人對於中華民國110年7月30
日臺灣臺北地方法院第一審判決（109年度婚字第271號）提起上
訴，本院於111年6月22日言詞辯論終結，判決如下：
    主  文
上訴駁回。
第二審訴訟費用由上訴人負擔。
    事實及理由
壹、程序方面：
    按對於未成年子女權利義務之行使或負擔之酌定，屬家事非
    訟事件性質，法院本得依職權為審酌，不受聲明之拘束。上
    訴人於原審起訴時原聲明請求酌定兩造所生未成年子女甲○○
    （民國000年0月00日生，身分證統一編號：Z000000000號）
    之權利義務由兩造共同行使或負擔，但由被上訴人擔任主要
    照顧者；有關甲○○之扶養費，自親權確定之日起至121年8月
    22日（即甲○○成年前1日）止，由上訴人按月於每月10日前
    給付被上訴人新臺幣（下同）1萬2,000元（見原審卷二第34
    9至351頁）。嗣於本院第二審程序中變更其前開聲明為：甲
    ○○之權利義務由上訴人單獨行使及負擔；被上訴人應自甲○○
    權利義務行使負擔之裁判確定翌日起至甲○○成年之日止，按
    月於每月10日給付上訴人關於甲○○之扶養費1萬7,500元（見
    本院卷第323、393至394頁）。核上訴人前開所為與訴之變
    更或追加無涉，先予敘明。
貳、實體方面：
一、上訴人主張：兩造於96年11月20日結婚，婚後同住於臺北市
    ○○區○○○路0段000號0樓之0（下稱兩造住處），並育有未成
    年子女甲○○，惟屢因如何照顧甲○○及家庭生活事務意見不同
    而爭執，致有如附表「上訴人主張婚姻破綻內容」欄所示難
    以維持婚姻之重大事由而應歸責於被上訴人等情。依民法第
    1052條第2項規定，求為准伊與被上訴人離婚，並依民法第1
    055條第1項、第1116條之2規定，酌定伊為甲○○之親權人及
    被上訴人每月給付甲○○扶養費1萬7,500元予伊之判決（原審
    為上訴人敗訴之判決。上訴人不服，提起上訴）。上訴聲明
    ：㈠原判決廢棄。㈡准上訴人與被上訴人離婚。㈢上訴人與被
    上訴人之未成年子女甲○○（000年0月00日生，身分證統一編
    號：Z000000000號）之權利義務由上訴人單獨行使及負擔。
    ㈣被上訴人應自甲○○權利義務行使及負擔之裁判確定翌日起
    至甲○○成年止，按月於每月10日給付上訴人關於甲○○扶養費
    1萬7,500元。 
二、被上訴人則以：兩造婚後雖因生活習慣和價值觀不同而偶有
    爭執，並因上訴人提出分居而於107年6月間有「離婚式同居
    條款」之提出，惟兩造為決定繼續經營婚姻，已於107年8月
    1日簽署「男女雙方過正常婚姻生活協議書」，伊並努力與
    上訴人良性互動且持續參與婚姻諮商。上訴人所指「上訴人
    主張婚姻破綻內容」均非事實，伊已答辯如附表「被上訴人
    抗辯內容」欄所示，況兩造間縱對生活瑣事、家務分工、子
    女教養意見不一，尚無達難以維持婚姻之重大程度；縱認兩
    造婚姻存有無法維繫之重大事由，亦較可歸責於上訴人，伊
    仍有維繫婚姻意願，不同意上訴人請求離婚。倘仍判命兩造
    離婚，伊希望由兩造共同行使甲○○之親權，伊並願擔任主要
    照顧者；另上訴人之收入約為伊2.4倍，甲○○之扶養費應由
    兩造按該比例分擔等語，資為抗辯。並答辯聲明：上訴駁回
    。
三、本院之判斷：
　㈠兩造於96年11月20日結婚，育有未成年子女甲○○，現婚姻關
    係存續中等情，有戶籍謄本為憑（見原審卷一第25、41頁）
    ，上開事實自先堪認定。
　㈡按有民法第1052條第1項各款以外之重大事由，難以維持婚姻
    者，夫妻之一方得請求離婚，但其事由應由夫妻之一方負責
    者，僅他方得請求離婚，民法第1052條第2項定有明文。所
    謂「有前項以外之重大事由，難以維持婚姻者」，其判斷標
    準為婚姻是否已生破綻而無回復之希望，意即依客觀標準，
    難以維持婚姻之事實，是否已達於倘處於同一境況，任何人
    均將喪失維持婚姻意欲之程度而定。倘該重大事由，夫妻雙
    方均須負責時，應比較衡量雙方之有責程度，僅責任較輕之
    一方得向責任較重之他方請求離婚，如雙方之有責程度相同
    時，則雙方均得請求離婚，始符公平（最高法院87年度台上
    字第1304號、90年度台上字第1965號判決可參）。經查：
  ⒈上訴人主張：兩造婚後因生活習慣和價值觀不同，致生有如
    附表「上訴人主張婚姻破綻內容」欄編號1至2所示爭執等情
    ，固據提出電子郵件、LINE通訊軟體對話紀錄、「男女雙方
    過正常婚姻生活協議書」為證（見原審卷一第205至217頁）
    。惟觀兩造於前開爭執過後之107年8月1日既已共同簽署「
    男女雙方過正常婚姻生活協議書」，顯見雙方仍決定繼續維
    持婚姻，且依證人乙○○（即上訴人之母）於本院證述及兩造
    所陳情節（見本院卷第227、314至315頁），亦可認其後兩
    造曾回復平靜生活並履行夫妻義務（即性生活），被上訴人
    亦依約回公職上班至今，足徵兩造於簽立「男女雙方過正常
    婚姻生活協議書」前雖迭有齟齬，惟均努力修補而未達無法
    回復之婚姻破綻程度；上訴人猶以此部分情事主張兩造婚姻
    存有破綻云云，並非可取。
  ⒉次依上訴人所提LINE通訊軟體對話紀錄（見原審卷一第347、
    395、437至441頁），未見被上訴人有表示「去上課找其他
    男人」、「你有心臟病、氣死你」及對甲○○稱：「爸爸不理
    你、不愛你、不花錢在你身上」等語，無從僅以上訴人於前
    開對話紀錄中單方自述之內容，推認被上訴人確曾為前開陳
    述；上訴人主張兩造間存有如附表「上訴人主張婚姻破綻內
    容」欄編號3⑴、6⑴、12所示爭執情節云云，亦無可採。
  ⒊又夫妻因成長背景、學經歷、生活環境不同，婚後對生活上
    諸多大小事情，包含對他方家人生活習慣、舉動之容忍，本
    有待雙方溝通、互相體諒。觀上訴人所指如附表「上訴人主
    張婚姻破綻內容」欄編號所示3⑵、4至5、6⑵至11、13部分，
    無非係因兩造就各自之價值觀及與原生家庭之情感交流（即
    3⑵、4、9）、對小孩之教養模式、觀念及方法（即4⑶、5、6
    ⑵⑶）、家務（含小孩照顧）分工及個人時間利用（即7至8、
    10）以及生活習慣之差異（10至11、13）等日常生活瑣事所
    起爭議，惟夫妻為不同個體，長時間同處一屋簷下，且各有
    生活、工作、經濟等壓力，縱因芝麻小事發生爭吵致生過激
    之言論，實在所難免，此為每對夫妻都要攜手面對之課題，
    本無需過度解讀、放大。再參以上訴人自陳有因應小孩的要
    求而改變其在房間加班之模式，且已不再對被上訴人拍照、
    攝影蒐證（見本院卷第224至225頁），另被上訴人亦持續參
    與關於夫妻相處之線上課程，並已承諾會改正偶爾在小孩面
    前數落上訴人之行為（見本院卷第146、191至192頁），以
    及證人乙○○於本院所證：兩造都是以LINE吵架，因顧慮到小
    孩的關係等語（見本院卷第317頁），堪認兩造已嘗試尋求
    解決問題之方法；是兩造縱有前開爭執，仍應藉由換位思考
    以理解、體察他方遭遇之困境，並協力幫助彼此宣洩、排解
    壓力、兼顧雙方與原生家庭之互動及以小孩之最佳利益為考
    量化解教養上歧見之方式積極溝通處理，方屬圓滿，尚非動
    輒以離婚乙途解決。從而上訴人徒憑前開生活瑣事致生爭執
    為由，主張係可歸責於被上訴人致兩造已無從溝通而生有破
    綻云云，要無可採。
  ⒋再觀被上訴人所提之LINE通訊軟體對話紀錄（見本院卷第135
    至137、245至258頁），足認兩造平日仍相互聯繫互動；又
    依兩造於本院所陳情節及上訴人所提兩造住處之照片（見本
    院卷第167、197、357頁），堪認其等曾於109年2月間偕同
    甲○○至臺東旅遊，且即便上訴人已提起本件離婚訴訟，兩造
    仍與甲○○同床而寢（見本院卷第144至145頁），顯見兩造仍
    有夫妻間之正常互動，難認兩造婚姻已達於無可回復之破綻
    程度。惟上訴人於本院111年1月18日準備程序詢問兩造同住
    狀況後之同年農曆過年後旋未再與被上訴人及甲○○同室而眠
    （見本院卷第144至145、228、320、352頁），單方拒絕溝
    通，不願再為維繫婚姻嘗試何等努力，而以離婚作為唯一解
    決途徑，比較被上訴人於訴訟中一再表達仍願繼續努力維持
    婚姻共同生活圓滿及幸福之意願（見本院卷第223、355至35
    6、395頁），實難認兩造婚姻已達任何人處於同一境況，均
    將喪失維持婚姻希望之程度；依前揭說明，本院尚難僅憑上
    訴人單方面主觀上喪失維持婚姻意願，即得認兩造間有難以
    維持婚姻之重大事由。上訴人自不得依民法第1052條第2項
    規定請求與被上訴人離婚。上訴人離婚之訴既無理由，則其
    另請求酌定兩造離婚後甲○○親權之行使負擔及由被上訴人負
    擔之扶養費數額，亦無所據。
四、綜上所述，上訴人依民法第1052條第2項規定請求判決與被
    上訴人離婚，及依同法第1055條、第1116條之2規定酌定甲○
    ○親權之行使負擔及命被上訴人給付關於甲○○之扶養費，均
    無理由，不應准許。原審為上訴人敗訴之判決，核無違誤，
    上訴意旨指摘原判決不當，求予廢棄改判，為無理由，應駁
    回其上訴。
五、本件事證已臻明確，兩造其餘之攻擊或防禦方法及提出之證
    據，經本院斟酌後，認為均不足以影響本判決之結果，爰不
    逐一論列，附此敘明。
六、據上論結，本件上訴為無理由，依家事事件法第51條、民事
    訴訟法第449條第1項、第78條，判決如主文。
中　　華　　民　　國　　111 　年　　7 　　月　　27  　日
                  家事法庭
                        審判長法  官  張松鈞
         　　　 　　　　　　　法  官　楊舒嵐
        　　　　　　　　　　　法  官　許勻睿
正本係照原本作成。
如不服本判決，應於收受送達後20日內向本院提出上訴書狀，其
未表明上訴理由者，應於提出上訴後20日內向本院補提理由書狀
（均須按他造當事人之人數附繕本）上訴時應提出委任律師或具
有律師資格之人之委任狀；委任有律師資格者，另應附具律師資
格證書及釋明委任人與受任人有民事訴訟法第466條之1第1項但
書或第2項所定關係之釋明文書影本。如委任律師提起上訴者，
應一併繳納上訴審裁判費。
中　　華　　民　　國　　111 　年　　7 　　月　　29　　日

　　　　　　　　　　　　　    書記官  秦湘羽

附表
編號 上訴人主張婚姻破綻發生之時間(民國)、地點 上訴人主張婚姻破綻內容 被上訴人抗辯內容 1 104年11月20日 木柵動物園附近咖啡廳 被上訴人常提出分居想法，上訴人於左列時間邀請江兒牧師協商並無結果。 兩造因家庭生活意見不一，當時透過江兒牧師進行婚姻諮商。後來兩造改試著在其他教會聚會，並且在天使心基金會開始心理諮商。上訴人亦曾向江兒牧師表達兩造關係有改善，亦獲得啟發而能夠正向面對婚姻與工作問題。 2 ⑴107年6月10日   LINE對話中 ⑵107年6月28日   厲家菜餐廳 ⑶107年8月1日   兩造住處 被上訴人於107年6月10日先向上訴人母親表示兩造協議離婚，又於同年月28日提出「離婚式同居」條款，兩造之後於同年8月1日簽立「男女雙方過正常生活協議書」，但被上訴人有2成沒有遵守。 ⑴被上訴人當時面對孩子復健遙遙無期、兩造投資失利因而負債、上訴人及其父母未能體諒等壓力下，經雙方協議後而由被上訴人向上訴人母親轉達欲協議離婚。 ⑵離婚式同居是解緩兩造壓力的協議，且由上訴人先提出。 ⑶「男女雙方過正常生活協議書」是上訴人提出並經兩造簽立，足證雙方仍有維持婚姻意願，嗣後至109年2月間兩造恢復正常生活而一同出遊購物等，兩造互動良好。 3 ⑴107年7月4日 ⑵108年9月28日   LINE對話中 被上訴人說去上課找其他男人，且說上訴人是媽寶。  ⑴被上訴人並無說要去找其他男人。 ⑵另107年兩造曾協商是否維持婚姻，上訴人逕以其父母意見為重，未能積極與被上訴人溝通，被上訴人才會希望上訴人可以正視問題並與被上訴人協調，被上訴人並無取笑媽寶之意思。 4 ⑴108年3月29日 ⑵108年4月27日 ⑶109年1月31日   LINE對話中  ⑴被上訴人不高興，就將上訴人家庭的LINE群組成員逐一踢出群组。對上訴人父母及家庭不尊重。 ⑵上訴人父親開刀，被上訴人不讓上訴人去看爸爸，造成上訴人内心對父母愧疚。 ⑶被上訴人利用小孩的談話，加油添醋攻擊上訴人母親，扭曲上訴人母親的意思，製造上訴人都不打掃的形象給小孩。  ⑴被上訴人曾因整理LINE群組而誤刪上訴人家庭成員，事後即向上訴人道歉，並提醒上訴人重新建立群組，或改由被上訴人建立群組。 ⑵上訴人父親開刀時當天本應輪由上訴人照顧孩子，被上訴人答允改由伊照顧孩子並打算帶孩子參加課程認識其他孩子，但上訴人反而要求被上訴人不要上課而應在家照顧孩子。因此，被上訴人並未不讓上訴人探視父親。 ⑶孩子曾詢問安親班老師為何家事都要給女生做，為何父親及阿嬤說：「爸爸上班很累，所以爸爸不用掃地、不用做家事，回家就是休息睡覺，家事應該是媽媽要做的！」，老師向被上訴人轉達後，被上訴人再轉述予上訴人，提醒雙方都要做孩子的好榜樣，嗣後上訴人帶頭做家事，讓孩子學習正確觀念。因此，被上訴人並無以此扭曲上訴人或其媽媽之形象。 5 108年5月5日 108年9月9日 108年9月21日 109年2月1日 109年3月15日 109年6月18日 109年7月11日 109年11月3日 110年2月14日 均在兩造住處  被上訴人常常對上訴人照顧小孩的方式有很多責難。  被上訴人並無責難上訴人照顧孩子之方式，而係希望上訴人可以多花些心思照顧孩子，此僅是夫妻溝通交換對於照顧孩子的想法。 孩子因患腸胃炎而拉肚子，但上訴人母親當天讓孩子吃很多吻仔魚，因會增加腸胃蠕動及肚子不適，被上訴人只能告知上訴人比較適當的照顧方式，並無數落上訴人及其母親之意。 被上訴人僅有向上訴人表達孩子吃的湯圓中不要加老薑，並未說要毒死上訴人云云。 6 ⑴108年5月5日 ⑵108年9月21日 ⑶109年2月12日   均在兩造住處 被上訴人故意製造未成年子女與上訴人對立。 ⑴對小孩說爸爸不理你，不愛你，不花錢在你身上。 ⑵見小孩哭不但不安慰，反而拍照刺激上訴人。 ⑶在小孩面前要求上訴人下班時要向小孩打招呼。　  　 ⑴被上訴人並未對孩子說爸爸不理你等語。實則被上訴人亦常對孩子讚美上訴人，例如表示「爸爸的電腦很厲害，有問題可以問爸爸」、「爸爸的建議很好」、「爸爸真好!知道你喜歡吃，買很多給你吃」。 ⑵上訴人曾有情緒不佳時硬要孩子跟著出門，孩子因而哭泣，拍照傳給上訴人係希望上訴人要正視孩子的情緒，不要嚇到孩子，被上訴人並無不安慰孩子之情事。 ⑶被上訴人希望上訴人下班後可以向孩子打招呼，可以拉近父子距離，並非製造父子對立。 7 ⑴108年6月10日   上訴人公司 ⑵108年6月25日   兩造住處  被上訴人未遵守兩造照顧小孩分工協議，有時被上訴人不開心，上訴人就要照顧小孩一週，且被上訴人時常晚歸且無交代去向。 ⑴被上訴人遵守照顧孩子分工協議，於每周一由上訴人照顧孩子時，被上訴人主要係加班或參加心理諮商而晚歸。週三被上訴人會攜同孩子參加安親班家長會。遇有臨時加班或攜同孩子參加活動時，被上訴人亦會告知上訴人。 ⑵被上訴人或因加班、參加課程、家長會、購買生活用品等而晚歸，且有交代去向。 8 108年6月25日 兩造住處  被上訴人威脅上訴人要打電話給上訴人主管。  因上訴人先前曾要求被上訴人提供主管電話以確認被上訴人有無加班，嗣後上訴人表示加班實則外出聚餐，被上訴人才稱也要向上訴人主管確認是否加班，被上訴人並無威脅行為。 9 108年9月9日 兩造住處  被上訴人取笑上訴人是失敗者。 被上訴人是指直銷公司人員倒閉後跑路實為失敗者，並非取笑上訴人。 10 108年9月25日 109年1月5日 109年7月5日 均在兩造住處 上訴人晚上出門運動、返家發覺遭被上訴人鎖門。 兩造因居家安全而有將大門上鎖習慣，且上訴人返家時按門鈴，被上訴人即會開門，並未擅自反鎖家門。 11 109年1月6日 109年10月14日 均在兩造住處 被上訴人晚上用手機拍攝上訴人，不讓上訴人睡覺。 因上訴人不當使用電鍋造成腐蝕垢漬，被上訴人無法準備隔日早餐，上訴人原已答應清理嗣後又表示要睡覺而拒絕之，最後係由被上訴人清理電鍋。另上訴人曾於就寢時以手機燈光照耀被上訴人妨害其睡眠，更待被上訴人離開房門後霸佔床鋪不讓被上訴人就寢。兩造因發生上述爭執，被上訴人始以手機拍攝之，過程中上訴人亦有以手機拍攝被上訴人。 12 109年6月28日 兩造住處  被上訴人幫小孩報名課外活動，活動報告卻要上訴人1天内作完，且被上訴人對小孩說爸爸不幫你，上訴人一時生氣，被上訴人竟說：「你有心臟病、氣死你。」 被上訴人協助完成孩子報告後，寄送上訴人是否有其他地方需要修改，並無要求上訴人於1天內做完報告。後因上訴人回話帶有情緒，被上訴人僅提醒上訴人有心臟病不要動輒生氣，亦未說「氣死你」。 13 109年10月16日 兩造住處  上訴人整理家中物品，被上訴人說要提告，讓上訴人留案底，並威脅要打電話到上訴人公司，讓上訴人無法安心上班。 上訴人屢次恣意丟棄被上訴人之物品，被上訴人曾提醒要先取得其同意，否則有觸法之虞，被上訴人並無要提告或打電話到上訴人公司之意。